【裁判字號】    90,上,210
【裁判日期】    920304
【裁判案由】    給付買賣價金
【裁判全文】
臺灣高等法院臺南分院民事判決  九十年度上字第二一０號
      上  訴  人  庚  ○  ○
      訴訟代理人  方  文  賢  律師
      被 上 訴人  己  ○  ○.
      訴訟代理人  洪  梅  芬  律師
      複 代 理人  蔡  瑜  真  律師
右當事人間請求給付買賣價金事件，上訴人對於中華民國九十年七月四日臺灣臺南地
方法院第一審判決（八十九年度訴字第一三五七號）提起上訴，本院判決如左：
    主    文
上訴駁回。
第二審訴訟費用由上訴人負擔。
    事    實
甲、上訴人方面：
一、聲明：求為判決：(一)原判決廢棄。(二)前項廢棄部分被上訴人在第一審之訴駁回。
    (三)如受不利判決，願供擔保請宣告准免為假執行。
二、陳述：除與原判決記載相同者予以引用外，補稱略以：
（一）查系爭房地係於民國八十一年六月十六日由上訴人之父曾春財代理而與被上訴
      人簽立房地買賣契約書，當時因兩家情誼良好（上訴人之母鄭罔受與己○○以
      姐弟相稱，而鄭罔受因經營互助會多年，資金較活絡，常助己○○周轉），雖
      契約載明房地總價為新台幣（下同）四百二十萬元，然實際上，被上訴人向上
      訴人稱要賣便宜一點，成本價即可（房屋建坪約為五十坪，土地為己○○自有
      ，房地成本應在二百五十萬元以內），即上訴人除付自備款一百四十六萬元外
      ，只須再抵押貸款一百萬元予被上訴人即可。土地部分係於八十二年六月二十
      日自被上訴人名義移轉登記為上訴人名下，建物部分則係於同年月二十五日始
      為保存登記，因被上訴人係以上訴人名義為房屋起造人，即登記房屋所有人為
      庚○○（建物權狀於八十二年七月二十三日由台南縣新化地政事務所發給，核
      發當時係由己○○所持有中），而於八十二年八月十四日即由被上訴人將上訴
      人前揭房地，與另訴外人謝榮輝、康旭廷（該二人亦係向己○○購買同批房地
      ）一同送件，以抵押權人為新市鄉農會為抵押權設定登記，此由新化地政事務
      所抵押設定送件字號，謝榮輝部分係「12237號」、庚○○部分係「12238  號
      」、康旭廷部分為「12239號」，三件為連續之號數，顯係同批送件即明。而
      經辦上開房地抵押設定登記之代書丙○○○（即孫津梁之妻）在鈞院九十二年
      一月十七日到庭供證：謝榮輝、庚○○、康旭廷之不動產設定申請資料上都是
      我的筆跡，是由我謄寫資料，以我丈夫名義送件，向地政事務所提出申請：：
      庚○○部分是由他父親親自拿印鑑來案理的，完成後，我們把資料交給農會蓋
      章核貸，農會蓋完章後，再送還我們送件，我們是等農會三件蓋完章核貸後，
      才一起送件給地政事務所登記等語，已足明該三件房地之抵押設定登記之辦理
      確係由同一代書辦理，並一起送件。且就關於辦理時，己○○有無一起前往乙
      節，該證人亦證稱：己○○有一起前往，而且另外一件也是委託他來的，而房
      子是己○○的名義，辦好時，所有權狀就放在他那裏，土地部分是己○○拿給
      我辦理登記的，房屋的起造人是庚○○，辦好保存登記後，所有權狀就放在他
      那裏，後來辦好設定登記後，土地所有權狀及登記資料都放在農會，要等到貸
      款人借到錢，才由借款人拿回去等語。
      查系爭房地之買賣係屬預售性質，被上訴人逕以上訴人名義為房屋起造人，用
      以規避稅捐，然按之交易常情，在未向金融機構貸款取得買賣價款前，土地及
      建物權狀尚掌握在出賣人之被上訴人手中，須待核貸撥款由被上訴人取得價款
      後，上訴人始可取得土地及建物權狀，是由當時辦理抵押貸款時，即由被上訴
      人攜土地及建物權狀知會上訴人（由其父曾春財出面攜庚○○印鑑章等物件）
      同至代書處辦理設定事宜，是當時上訴人辦理抵押設定所向新市鄉農會貸得之
      款項，自是用以給付被上訴人之房地價款無疑。此稽之該批抵押權設定登記後
      ，謝榮輝約係向新市鄉農會貸出二百六十萬元，康旭廷約係貸出二百四十萬元
      ，而庚○○則貸出一百萬元，全係由同一代書一同作業而由新市鄉農會將貸款
      撥入各該農會會員帳戶（按謝榮輝本身即新市鄉農會會員，康旭廷則以其父康
      振源、庚○○則以其母鄭罔受為農會會員，由新市鄉農會先將貸款轉入康振源
      、鄭罔受帳戶），再轉出予己○○領受，亦甚明。是被上訴人主張上訴人於八
      十二年八月間以系爭房地設定抵押權而於同月二十日向新市鄉農會所貸得之一
      百萬元款項，非係給付房地價款，而係其母鄭罔受返還其前欠之借款（一百萬
      元），顯非事實。且被上訴人所主張之上訴人之母鄭罔受積欠其一百萬元云云
      ，被上訴人自始至終皆未能舉證，以該款項非小，惟無匯款記錄或借據存在，
      被上訴人所辯顯非事實。
（二）易言之，前述同批三件抵押權設定登記皆係相同目的，即皆以向新市鄉農會抵
      押貸款，以給付被上訴人之房地價款，若上訴人部分屬不同目的，則無一同送
      件之理。被上訴人雖辯稱：本件上訴人庚○○與另二人康旭廷、謝榮輝辦理抵
      押權設定登記於八十二年八月十四日向新化地政事務所送件字號連續，僅係時
      間上之巧合，當時庚○○部分自稱可貸得利息較低之貸款，未依約提供辦理貸
      款及設定抵押權登記事項所需資料，會有該巧合，可能是丁○○○○和鄭罔受
      所委託之代書向新市鄉農會分別提出貸款申請時，新市鄉農會將數件申請案同
      時送件登記所致云云，但據鈞院向新化地政事務所函調庚○○、康旭廷、謝榮
      輝三人該次之抵押設定登記之資料，已可明顯察知，該三件抵押設定登記，「
      土地登記申請書」上代理人皆係「孫津梁」，皆係由代書孫津梁辦理，根本無
      被上訴人所稱鄭罔受另委由其他代書辦理之情，且皆係向新市鄉農會貸款，應
      無「庚○○部分自稱可貸得利息較低之貸款」之可言，足見上訴人庚○○該次
      辦理抵押貸款，係與另二人康旭廷、謝榮輝抵押貸款之目的相同，皆為向新市
      鄉農會貸出款項以繳付予被上訴人房地價金，至為灼然。被上訴人虛捏事實，
      委無足採。
（三）因被上訴人與上訴人家庭，早有密切往來，關係非淺，本來被上訴人就系爭房
      地，以較便宜價格賣予上訴人，即除自備款之一百四十六萬元外，僅要上訴人
      再抵押貸款付一百萬元給付即可，是有該次之抵押貸款，已如前述。惟之後，
      因己○○在外負債甚多，無法支應，又推翻前諾謂上訴人須全額給付。上訴人
      因之即於八十三年一月十七日又以該房地再向新市鄉農會抵押貸款一百九十萬
      元，於八十三年一月二十一日轉入己○○帳戶（0000000000000號），由己○
      ○領受（註：當時新市鄉農會作帳方式，係以撥款二百九十萬元，其中一百萬
      元轉帳清理前欠一百萬元，另一百九十萬元則轉入鄭罔受帳戶，再轉予己○○
      ），至此，上訴人價購系爭房地所餘尾款，即已全數付清。被上訴人主張上訴
      人尚有房地價款未付清云云，並非實在。
（四）就前述上訴人向新市鄉農會之二筆抵押貸款經過，因其本身非該農會之會員，
      始以其母鄭罔受之名義為該「一百萬元」、「一百九十萬元」抵押借款之借款
      人，本身則以系爭房地為擔保品充為「擔保物提供人兼連帶保證人」，而被上
      訴人因欲取得該些價款亦充為「連帶保證人」（此參新市鄉農會90.6. 22市農
      信字第9030960號函說明二所示自明），依之常情，若非該些抵押貸款係為付
      予被上訴人之房地價款，與被上訴人有相當之利害關係，被上訴人豈允充為該
      些抵押貸款之「連帶保證人」？又若非該些款項係上訴人用以支付被上訴人之
      價款，焉有上訴人肯提出系爭房地供為擔保？況且事後該二百九十萬元，並非
      係由鄭罔受向新市鄉農會清償，而係由上訴人清償（參新市鄉農會89. 10.9市
      農信字第8931362號函所示自明），由上足明，被上訴人辯稱該些款項皆係上
      訴人之母鄭罔受貸出以還其欠款之無稽。
（五）至於，上訴人向被上訴人所買受系爭房地之總價本為四百二十萬元，後因被上
      訴人在該批建物上每戶統一增建遮雨棚（屋前）及廚房（屋後），酌收增建費
      用十六萬元，因之應付予被上訴人之總價金始為四百三十六萬元，在上訴人已
      付自備款一百四十六萬元後，於八十二年八月二十日給付一百萬元，再於八十
      三年一月二十一日給付一百九十萬元，即已全部付清。凡此事實，除被上訴人
      於鈞院九十一年一月十一日當庭供述「對系爭房屋有增建，沒有意見‧‧增建
      也不是原來契約內容」等語外，另證人辛○○亦於九十一年九月二十七日當庭
      供證：「第一間是上訴人買的，第二間是我們買的，兩間房屋後面增建的廚房
      、遮雨棚部分是被上訴人己○○一齊幫我們蓋的，再向我們收錢」等語，至明
      。被上訴人否認其為增建人，委無足採。增建而加收費用（本件為十六萬元）
      ，本屬事理之常，是被上訴人抗辯該二百九十萬元非係上訴人所付房地尾款，
      因餘數不符云云，亦係故意混淆事實，顯無理由。
（六）另被上訴人主張上訴人之母鄭罔受於八十二年十二月一日向其貸借二百萬元，
      鄭罔受於八十三年一月十七日所轉入被上訴人帳戶之一百九十萬元，係清償該
      筆債務，其餘十萬元以現交付云云，並非事實：
    (一)查鄭罔受在當時並無資金缺乏問題，無須向被上訴人貸借該二百萬元款項。事
      實上，被上訴人於八十一年間即向新市鄉農會抵押貸借二千多萬元，此有土地
      登記簿謄本所載可稽，可明當時其自身資金已相當窘迫，何有餘錢可於八十一
      、二年間再貸借共一百萬元款項予鄭罔受？按鄭罔受之經濟能力，本甚良好，
      亦常周轉資金予己○○，其係遲於八十八年間因所召組之互助會發生會員倒會
      ，而有不得不止會之情事。是在八十一、二年間鄭罔受本身之資金充裕，根本
      並無須向被上訴人借貸一百萬元之必要，是被上訴人辯稱：鄭罔受於八十一、
      二年間陸續向其借款共一百萬元，即於八十二年八月二十日以系爭房地抵貸而
      清償該一百萬元債務云云，而被上訴人無法提出鄭罔受向其借貸之相關證據，
      所稱亦違常情，顯非事實。
    (二)又查，該筆二百萬元款項雖係由被上訴人帳戶轉入，惟於同日即又遭其提領，
      是存入、領出，僅係被上訴人利用鄭罔受帳戶所作之資金流程而已。且該二百
      萬元並非鄭罔受所提領，此由該筆二百萬元之「取款條」上，原所蓋之印文係
      「篆體」式樣之「鄭罔受」，之後再補蓋「楷體」式樣之「鄭罔受」可明。因
      當時鄭罔受在新市鄉農會之存摺、印鑑，皆掌握在被上訴人手中，被上訴人得
      隨意使用該「篆體」式樣之「鄭罔受」印章，然鄭罔受則於前時即已更改印鑑
      為「楷體」式樣之「鄭罔受」，而為被上訴人所不知，致被上訴人去提領該筆
      二百萬元現款時，有誤蓋更改前「篆體」式樣之「鄭罔受」印文之情形，至為
      灼然。依理，若係鄭罔受本人親自提領該筆二百萬元款項，則應不致發生提款
      印鑑不符，須予補正之情形，可見該筆二百萬元之款項非係鄭罔受親自去提領
      ，而係被上訴人所提領。此項事實，雖因被上訴人現為新市鄉農會之理事長，
      且據新市鄉農會之職員供稱因僅由電腦列印超額提領現金備查單，不須由提領
      人親自簽名，而難究明，惟其中蹊蹺，已見一斑。
    (三)另被上訴人稱鄭罔受以現金十萬元，加上前述向新市鄉農會貸得一百九十萬元
      ，還其二百萬元借款云云，亦乏所據，應為臨訟捏詞，實無足採。因兩者不僅
      數額不符，且該筆二百萬元之款項進出，有相當合理情事可認為被上訴人以該
      二百萬元為一進一出之資金流程而已，並非鄭罔受向其貸借，已如前述。另參
      諸被上訴人於八十三年十月二十七日與鄭罔受二人，用上訴人所有台南縣新市
      鄉市第68-30、-31、-34、-35、-37號等五筆土地，以鄭罔受為借款人，
      向新市鄉農會抵押貸款五百萬元，被上訴人並任連帶保證人，並由被上訴人己
      ○○、鄭罔受各簽立三百萬元、二百萬元之「借用證」（註：三百萬元「借用
      證」係由己○○為借款人，鄭罔受為連帶保證人；二百萬元「借用證」部分，
      則由鄭罔受為借款人、己○○為連帶保證人），之後亦經證實該二紙「借用證
      」確皆為被上訴人所書寫（參台南地院八十九年度訴字第一四二四號詐欺等案
      九十一年三月二十八日訊問筆錄第四頁第一至四行），且「二百萬元」款項，
      亦係其取得（參台南地院九十一年度訴字第一五二三號侵權行為損害賠償事件
      卷附新市鄉農會91.10.18市農信字第9131782號函，及己○○91.10.21民事陳
      報狀載『己○○‧‧想起八十三年十月二十七日自鄭罔受處取得之新台幣二百
      萬元‧‧』等語，甚明）。查若上訴人於斯時尚有積欠被上訴人房地價款，則
      被上訴人應係予以抵扣（若此抵扣後，己○○尚有二十六萬元餘額負欠上訴人
      ），不足部分再書立「借用證」即可，依情況，不致會再書立該紙三百萬元之
      「借用證」交付收執，且就另二百萬元部分亦充為借款之連帶保證人。而被上
      訴人就已為款項返還之情事，無法舉證（註：己○○僅有其自新市鄉農會之提
      款記錄，非足資證已有清償，且若係清償該筆款項，豈有不取回該紙「借用證
      」撕毀、作廢或要求開立收據之理？），自非真實，是顯然於當時（即八十三
      年十月間），上訴人已無積欠被上訴人房地價款，亦甚明。若上訴人尚欠被上
      訴人本件買賣價金二百七十四萬元未付，因被上訴人另欠上訴人三百萬元，並
      主張抵銷，則上訴人亦無再給付金錢予被上訴人之理。
（七）退而言之，上訴人於八十一年六月十六日與被上訴人簽約買受之房地，係被上
      訴人所興建銷售之房地，案名為「大社北極星」（計八戶），是被上訴人為建
      商，該等房地為其所供給之商品，殆無疑義。則縱上訴人未依約付清其房地買
      賣價金，然查，被上訴人就本件價金請求權，早八十二年間即可行使，惟迄至
      八十九年六月二十六日始為本件之起訴，依民法第一百二十七條第八款之規定
      ，已因二年間不行使而消滅，上訴人依民法第一百四十四條第一項之規定，自
      得拒絕給付，是被上訴人本件之請求，應無理由。
（八）末查系爭房地於八十二年七月二十九日即已移轉過戶於上訴人，上訴人亦遷入
      居住使用，被上訴人與上訴人仳鄰而居，依之常情，若上訴人果積欠其價款二
      百七十四萬元未付，豈有事隔七年之久，被上訴人始向上訴人依法訴請之理？
      至於，本件該一百九十萬元之糾紛雖曾由鄭罔受訴請被上訴人應返還該筆借款
      ，然究其實際，不過係鄭罔受後因認被上訴人原允諾僅應收二百四十六萬元，
      惟後毀棄前約，硬要上訴人再給付一百九十萬元，事後愈想愈不值，始動念訴
      請返還，而當時上訴人未與父母同居，自居住於台北市，未知此事，併為敘明
      。
三、證據：除援用第一審所提證據外，補提新市鄉農會八十九年十月九日函、九十年
    六月二十二日函、九十一年十月十八日函、台南地院八十九年度訴字第一四二四
    號詐欺等案九十一年三月二十八日訊問筆錄、借用證、民事陳報狀、身分證等影
    本、建物登記簿謄本八件、永康市農會九十年七月二十七日函、土地取款條、土
    地登記簿謄本三件、建物平面圖等影本、照片三幀為證，並聲請訊問證人辛○○
    、乙○○、甲○○、戊○○，及向台南縣新化地政事務所調取坐落新市鄉○○○
    段第二、三、四建號，八十二年八月十四日收件登記字號第一二二三七、一二二
    三八、一二二三九號等三件抵押權設定登記之全部資料影本，及向台南縣新市鄉
    農會調取系爭取款條正本、八十二年十二月一日當日之現金收支明細表及大額登
    記表，且詢問帳戶印鑑「鄭罔受」印文於何時由篆體變更為楷體式樣？己○○於
    八十二年間抵押借款二千萬元，迄今償還之情形。
乙、被上訴人方面：
一、聲明：求為判決：(一)上訴駁回。(二)第二審訴訟費用由上訴人負擔。
二、陳述：除與原判決記載相同者予以引用外，補稱略以：
（一）根據八十九年十月九日新市鄉農會市農信字第八九三一三六二號函謂「經查借
      款人鄭罔受抵押物提供人庚○○八十二年八月十二日及八十三年一月十七日本
      會抵押借款設定擔保品為新市鄉○○○段一一九一之五號土地及建號三號之建
      物（即系爭房地），于八十三年一月二十一日共向本會借款金新台幣貳佰玖拾
      萬元，其借款手續皆由借款人鄭罔受親自辦理，並於當日悉數撥入借款人鄭罔
      受存款帳戶」等情，鄭罔受固分別以系爭房地於八十二年八月十二日與八十三
      年一月十七日設定最高限額抵押，惟經查鄭罔受借款共計二百九十萬元係於八
      十三年一月二十一日一次匯入鄭罔受帳戶內，故八十二年八月二十日之還款一
      百萬元應非系爭房地設定抵押所貸得之款項。足徵鄭罔受匯款予被上訴人並非
      為上訴人清償系爭房地之買賣價金。況查倘八十二年八月十二日設定最高限額
      抵押係為返還房屋價金，豈可能僅設定一百二十五萬，遠低於應付房屋價金二
      百七十四萬元，更足證明八月二十日所匯之一百萬元並非給付本件房屋價金。
（二）依兩造代辦貸款委託書所約定貸款為二百五十二萬元，惟查系爭房地所設定第
      一順位最高限額抵押權為一百二十五萬元，第二順位最高限額抵押權為二百三
      十八萬元（實際借用本金二百九十萬元），顯見是上訴人或鄭罔受自行辦理貸
      款，又依新市鄉農會市農信字第八九三一三六二號函說明，其借款手續是鄭罔
      受親自辦理，並非由被上訴人代辦。又鄭罔受以其名義匯款給被上訴人，無論
      資金來源如何，探求當事人之真意及基於債權相對性，係為清償被上訴人之借
      款，並非給付上訴人購屋之買賣價金。
（三）上訴人主張其本人庚○○、康旭廷、謝榮輝三人皆依約由被上訴人指示於新市
      鄉農會以房地抵押貸款，以交付尾款，當時由被上訴人委由代書於八十二年八
      月十四日將三人名下房地，一同向台南縣新化地政事務所送件云云，係以台南
      縣新化地政事務所抵押設定送件字號號數連續為推測根據。惟被上訴人固不否
      認謝榮輝、康旭廷部分係由被上訴人委託台南縣新化鎮丁○○○○代辦貸款，
      惟上訴人部分係其自稱可貸得利息較低之貸款，未依約提供辦理貸款及設定抵
      押權登記事項所須資料，故上訴人或其母鄭罔受先後兩次設定最高限額抵押並
      非由被上訴人代辦，此已經丁○○○○事務所之證人丙○○○到庭證明在卷，
      該號數連貫之事實，應係時間上之巧合。
（四）再者，上訴人主張因被上訴人於每戶統一增建遮雨棚及廚房，另在對上訴人酌
      收增建費用十六萬元，故總價金為四百三十六萬云云，被上訴人否認之。該部
      分增建並非被上訴人所建，與被上訴人無關，系爭房屋買賣價金為四百二十萬
      元，上訴人上積欠之餘款為二百七十四萬元並非二百九十萬元。
（五）另被上訴人係在自己所土地上委請建築師興建房屋，其中五戶由被上訴人子女
      取得，另三戶分別出賣予親朋好友，並非經營建築業之商人，且本件標的既為
      不動產，並無民法第一百二十七條第八款短期消滅時效之適用。
（六）上訴人雖提出被上訴人名義出具之三百萬元之借用證主張對被上訴人有債權而
      行使抵銷權云云，被上訴人否認之。查鄭罔受貸得五百萬元後因稱自己不需要
      用那麼多，徵詢由被上訴人使用三百萬元，替他分擔一些利息，故該三百萬元
      之債權人為鄭罔受，並非上訴人，該紙借用證係嗣後鄭罔受應其夫曾春財所請
      要求被上訴人簽名，被上訴人簽名後將之交付鄭罔受，與上訴人無關，且上訴
      人亦不承認有借三百萬元給被上訴人，況該三百萬元被上訴人已清償予鄭罔受
      ，則上訴人對被上訴人並無三百萬元之債權存在，無行使抵銷權之餘地。
三、證據：除援用第一審所提證據外，並聲請訊問證人丙○○○。
丙、本院依職權調閱台南地院八十八年度訴字第二三四七號鄭罔受與己○○給付借款
    事件民事全卷。
      理      由
一、被上訴人起訴主張：上訴人於八十一年六月十六日與其簽訂預定土地房屋買賣契
    約書向其買受系爭房地，兩造約定買賣總價為四百二十萬元，價金給付方式分為
    前期分期款一百七十萬元部分，依買賣契約書所附之附件三付款分配明細表配合
    工程進度分期付款，餘二百五十萬元得委託其辦理貸款繳納，其已於八十二年七
    月間將系爭房地辦妥過戶登記與上訴人，惟上訴人就前期款部分僅配合工程進度
    付款至「二樓牆鋼筋完成」，共計給付價金一百四十六萬元，尚餘二十四萬元之
    價款未給付，另二百五十萬元部分，因上訴人未依約提供辦理貸款及設定抵押權
    設定登記事項所需資料依兩造代辦貸款委託書第四條之約定已視為終止本項委託
    ，上訴人亦應一次以現金付清，是上訴人共計尚有價金二百七十四萬元未給付，
    否認上訴人主張系爭房地原係賣予上訴人二百四十六萬元，亦否認有為上訴人增
    建遮雨棚及房與增建合議價金為十六萬元之事實，亦否認有另欠上訴人三百萬
    元，上訴人無權為抵銷，其非專門建屋出售之商人，房地價金請求權並無短期時
    效之適用，爰依給付買賣價金之法律關係，求為判命上訴人應給付被上訴人二百
    七十四萬元及法定遲延利息之判決等語。
    上訴人則以：自認有向被上訴人購買系爭房地，契約所定總價金為四百二十萬元
    ，其已依付款明細表之進度給付一百四十六萬元，系爭房地已於八十二年七月間
    登記與上訴人等事實，惟抗辯稱就其餘價金二百七十四萬元與增建遮雨棚及房
    之價金十六萬元合計二百九十萬元，已於八十二年八月十二日及八十三年一月二
    十一日，以系爭房地為擔保，用其母鄭罔受名義向台南縣新市鄉農會抵押借款一
    百萬元及一百九十萬元，先後存入其母鄭罔受帳戶後，又分別轉入被上訴人在該
    農會之帳戶，以清償所欠價金二百七十四萬元及增建十六萬元，其就系爭房屋之
    買賣價金已給付完畢，並無積欠被上訴人買賣價金之情事。另本件被上訴人興建
    銷售之房地，案名為「大社北極星」共八戶，被上訴人為建商，該等房地為其所
    供給之商品，則縱上訴人未依約付清其房地買賣價金，被上訴人就本件價金請求
    權，早八十二年間即可行使，惟至八十九年六月二十六日始為本件之起訴，依民
    法第一百二十七條第八款之規定，已因二年間不行使而消滅。又被上訴人另欠上
    訴人三百萬元，有八十三年十月廿六日被上訴人出具之借用證為憑。若上訴人尚
    欠被上訴人本件買賣價金二百七十四萬元未付，因上訴人對被上訴人尚有該三百
    萬元之債權，爰主張抵銷，則上訴人亦無再給付被上訴人款項之理等語，資為抗
    辯。
二、查被上訴人主張上訴人於八十一年六月十六日向被上訴人買受系爭房地，約定買
    賣總價為四百二十萬元，價金給付方式分為前期分期款一百七十萬元部分，依買
    賣契約書所附之附件三付款分配明細表配合工程進度分期付款，餘二百五十萬元
    得委託被上訴人辦理貸款繳納，但上訴人配合工程進度僅分期給付價金共計一百
    四十六萬元，另二百五十萬元應貸款部分上訴人並未委託被上訴人辦理貸款，共
    欠二百七十四萬元未付，而被上訴人已於八十二年七月間將系爭房地辦妥過戶登
    記與上訴人等情，業據提出大社北極星預定房屋買賣合約書、土地謄本及建物謄
    本等影本（見原審卷第七－二九頁）為證，且為上訴人所不爭執，應可信為真實
    。茲上訴人抗辯已給付全部價金而清償本件債務，並以前揭各情詞置辯，但為被
    上訴人所否認，是本件應先審究系爭房屋買賣價金餘款二百七十四萬元上訴人是
    否確已清償或得抵銷或有消滅時效之適用等情。
三、本件經查：
（一）按當事人主張有利於己之事實者，就其事實有舉證之責，民事訴訟法第二百七
      十七條定有明文。次按請求履行債務之訴，原告就其所主張債權發生之原因事
      實，固有舉證之責任，若被告自認此項事實而主張該債權已因清償而消滅，則
      清償之事實，應由被告負舉證之責任，最高法院二十八年上字第一九二０號著
      有判例可資參照。本件被上訴人主張上訴人向其買受系爭房地，僅支付一百四
      十六萬元之價款，尚有二百七十四萬元餘款未給付之事實，上訴人對確有買受
      系爭房地及先前已按興建進度給付一百四十六萬元為自認，抗辯其餘餘款二百
      七十四萬元部分亦已清償云云，依上開規定及判例意旨，上訴人就其抗辯本件
      買賣價金已全部付清等情，係屬有利於上訴人之事實，自應由上訴人負舉證之
      責，若上訴人無法為相當之證明，自難為其有利之認定。
（二）查上訴人抗辯稱系爭房地被上訴人原只要賣上訴人二百四十六萬元，然為被上
      訴人所否認，且核諸本件買賣契約所載，其總價金確為四百二十萬元（原審卷
      第八頁背面），而上訴人就此未能舉證以實其說，故上訴人此部分之抗辯，並
      不足採。又查上訴人主張因被上訴人於每戶統一增建遮雨棚及廚房，另再對上
      訴人酌收增建費用十六萬元，故總價金為四百三十六萬，扣除上訴人已分期支
      付之一百四十六萬元後，餘額總價款為二百九十萬元云云，但被上訴人否認有
      為上訴人增建遮雨棚及廚房暨其增建款項為十六萬元之情事。上訴人雖提出系
      爭房屋增建之照片及建物平面圖並請求訊問證人辛○○。經查依上開房屋前後
      增建之照片及建物平面圖觀之，固可證明有增建之事實，但尚無法證明該增建
      部分係由被上訴人為上訴人所為；另證人辛○○雖證稱由己○○一齊幫我們蓋
      ，再向我們收錢，但稱多少錢忘記了，總價四百二十萬元，有包括後面增建部
      分，前面車庫部分要給錢等語（見本院卷第二二四－二二六頁），亦無從證明
      系爭房屋增建部分上訴人與被上訴人確已達成增建總價金為十六萬元之合意。
（三）上訴人另抗辯稱：系爭房地買賣價金之餘款二百七十四萬元，上訴人已以其母
      鄭罔受名義於八十二年八月十二日及八十三年一月十七日，向台南縣新市鄉農
      會抵押借款一百萬元及一百九十萬元，分別存入鄭罔受帳戶後再轉入被上訴人
      在該農會之帳戶清償完畢，固提出新市鄉農會函、取款憑條及轉帳收入傳票為
      證（見原審卷第四五－四七頁）；但為被上訴人所否認，並稱上開二筆自鄭罔
      受帳戶轉入其帳入之款項，係鄭罔受於八十一、二年間陸續向其借款達一百萬
      元，鄭罔受乃於八十二年八月二十日給付一百萬元而償還該欠款，另鄭罔受於
      八十二年十二月一日再向其借款二百萬元，並提出附原審卷第一六六頁之取款
      憑條為證，鄭罔受乃於八十三年一月廿一日返還一百九十萬元，另以現金十萬
      元清償；復提出八十四年四月廿二日金額載九十四萬八千四百元之現金收入傳
      票、取款憑條、八十四年五月八日金額載一００萬元之現金傳票、取款憑條（
      見原審一六一、一六六－一七一頁），以證明其與鄭罔受間有多筆金錢往來之
      事實。
      經查，上訴人提出之上開資料僅足證明訴外人鄭罔受曾於八十二年八月十二日
      及八十三年一月二十一日，各匯款一百萬元及一百九十萬元轉入被上訴人帳戶
      之事實。然查匯款之原因甚多，或為借款？或為還款？或係其他資金往來？自
      難僅以單純之匯款事實即遽而認定上開二筆匯款係清償上訴人欠被上訴人系爭
      房地買賣價金之餘款，而被上訴人既否認上開匯款係用以給付上訴人尚欠之買
      賣價金餘款，並主張鄭罔受係為償還先前向其借款而有上開轉帳還錢之事，並
      以上開情詞及證據為證，故上訴人應就鄭罔受之上開轉帳匯款之事確係基於代
      上訴人清償系爭房地買賣價金餘款之意思而給付之事實負舉證之責。
      次查上訴人稱因其非新巿鄉農會會員，不能直接以其本人名義向該農會辦理系
      爭房地之抵押貸款，故以其母鄭罔受之名為之云云。但查，縱上訴人非新巿鄉
      農會會員而不能直接以其本人名義向該農會辦理抵押貸款，則於上訴人以其母
      鄭罔受名義向農會貸得上開二筆款項後，何以不將該二筆款項自鄭罔受帳戶先
      轉入上訴人帳戶後再轉入被上訴人帳戶，以證明上訴人確有支付二百九十萬元
      之款項？而被上訴人與鄭罔受間復有多筆金錢往來之事實，有如上所述八十二
      年十二月一日之取款憑條、八十四年四月廿二日金額載九十四萬八千四百元之
      現金收入傳票、取款憑條、八十四年五月八日金額載一００萬元之現金傳票、
      取款憑條（見原審一六一、一六六－一七一頁）為證，而上訴人就抗辯已清償
      二百九十萬元部分復未能舉證以實其說，自難採信。況且關於鄭罔受八十三年
      一月二十一日匯款一百九十萬元部分，訴外人鄭罔受先曾主張係借款予被上訴
      人之款項，因被上訴人未償還，乃對被上訴人另為起訴請求返還借款，經台南
      地院以八十八年訴字第二三四七號受理，業經本院依職權調閱台南地院八十八
      年訴字第二三四七號借款給付借款事件卷查明無誤。雖鄭罔受於該給付借款事
      件審理中到庭時改稱「我十年前約七十九年間就將印章即存摺交給被告己○○
      ，‧‧所以存摺金額往來都不清楚，起訴狀一百九十萬元借款，其出入情形我
      並不知情」、「八十二、八十三年間我沒有去存款，也沒有去提款，均是被告
      己○○自己去存提款」等語（見該卷第六五、八三頁），惟均未曾提及上開二
      筆匯款係用來給付本件房地買賣價金餘款之用，是上訴人於本件抗辯上開二筆
      匯款係其母鄭罔受為其清償本件房地價金餘款而匯款予上訴人云云，顯不足採
      信。另依以上訴人名義簽立代辦貸款委託書所約定貸款為二百五十萬元（見原
      審卷第十三頁背面），而上訴人係尚欠被上訴人價金餘款二百七十四萬元，但
      查系爭房地所設定第一順位最高限額抵押權為一百二十五萬元係實貸一百萬元
      ，第二順位最高限額抵押權為二百三十八萬元係實貸一百九十萬元，並非貸款
      二百五十萬元，則被上訴人主張由此顯見是鄭罔受自行辦理貸款等語，參諸八
      十九年十月九日新市鄉農會市農信字第八九三一三六二號函說明，其借款手續
      是鄭罔受親自辦理（見原審卷第一七二頁），則被上訴人上開主張應屬可採。
（四）上訴人復抗辯依兩造所簽訂之預定土地房屋買賣契約書第十三條之約定「：：
      且甲方（即上訴人）業已全部履行本契約之全部價款及辦妥銀行抵押設定且撥
      款完成後，乙方（即被上訴人）應將房屋所有權狀於辦理交屋時交付甲方。」
      ，上訴人既能取得房屋所有權狀，可見上訴人應已給付價款完畢云云。惟查房
      屋所有權狀之交付與買賣價金之給付並無必然之關係，依上開契約條文觀之，
      兩造係約定買受人於履行契約全部價款及辦妥銀行抵押設定且撥款完成後，出
      賣人才有義務將房屋所有權狀交付上訴人，此係為保障出賣人對買賣價金之取
      得，惟並未限制出賣人在取得全部價款前，不得將房屋所有權狀交付予買受人
      ，若出賣人願意放棄保障，提前交付房屋所有權狀予買受人，亦無不可，是尚
      難以房屋所有權狀之交付作為買賣價金已給付完畢之證明，則上訴人此之開抗
      辯，亦無足取。
（五）上訴人雖提出台南縣新市鄉農會中長期放款借據及借用證各一紙（見原審卷第
      二三０、二三四、二五三頁），抗辯稱：系爭房地過戶登記與上訴人後之八十
      三年十月二十日七日，上訴人以其本人所有另座落新市鄉市六八－三０地
      號等五筆土地及上建物二棟（門牌：新市鄉○○路四六、四八號）向新市鄉農
      會抵押貸款五百萬元，由被上訴人為連帶保證人，被上訴人並向上訴人借用貸
      得款項中之三百萬元，若上訴人尚欠被上訴人本件買賣價金餘款二百七十四萬
      元，被上訴人為何會甘願擔任連帶保證人，幫上訴人向農會貸款，並且簽立三
      百萬元之借用證予上訴人云云。被上訴人則否認有此事實，稱因鄭罔受以上訴
      人名義之上開不動產貸得五百萬元後因不需要用那麼多錢，徵詢由被上訴人使
      用三百萬元，替他分擔一些利息，故該三百萬元之債權人為鄭罔受，並非上訴
      人，該紙借用證係係被上訴人簽名後將之交付鄭罔受，與上訴人無關等語。
      經查，觀諸上訴人所提出上開台南縣新市鄉農會中長期放款借據，其上之借款
      人係鄭罔受，並非上訴人，上訴人僅係連帶債務人，則上訴人稱被上訴人有同
      意擔任上訴人借款之連帶保證人，顯與事實不符。況且上訴人嗣已另主張上開
      借據上上訴人任擔保物提供人兼連帶債務人之簽名部分，係被上訴人與鄭罔受
      在未經其同意下所共同偽造而辦理貸款，並對被上訴人及鄭罔受提出共同偽造
      文書及詐欺之告訴經提起公訴在案，有上訴人之告訴狀及台灣台南地方法院檢
      察署八十九年度偵字第一０四三二號起訴書在卷可憑（見原審卷第二二三－二
      二六、二四四－二五二頁），並經台南地院以八十九年度訴字第一四二四號判
      決己○○無罪在案，亦有該判決影本在卷可參（見本院卷第二五三－二五九頁
      ，鄭罔受因於八十九年十一月一日死亡，而判決公訴不受理）。查上訴人既否
      認上開借據之真正，又何能以上開借據作為其已清償買賣價金之證明，是上訴
      人上開抗辯，仍不足採。至於上訴人所提出之三百萬元之借用證一紙固載有借
      款人為被上訴人，惟並未記載係被上訴人向上訴人借款三百萬元，亦未載明債
      權人為上訴人，自無法證明被上訴人於八十三年十月二十六日有向上訴人借款
      三百萬元之事實，且上訴人於原審審理時已自認上開借用證係因被上訴人與鄭
      罔受偽造前揭借據以上訴人之不動產向新市鄉農會貸款五百萬元，其中三百萬
      元由被上訴人拿走，經上訴人父親發現後，才請被上訴人簽立該三百萬元之借
      用證等語（見原審卷第二七六－二七七頁），顯見該借用證係配合上開五百萬
      元之貸款而簽立，自難認上訴人對被上訴人確有上開三百萬元之債權。上訴人
      既無法證明對被上訴人另有三百萬元之債權存在，則上訴人主張若其尚欠被上
      訴人本件買賣價金二百七十四萬元未付，因被上訴人另欠上訴人三百萬元而主
      張抵銷云云，亦屬無據。
（六）上訴人另主張系爭房地係被上訴人所興建銷售之房地，案名為「大社北極星」
      （計八戶），被上訴人為建商，該等房地為其所供給之商品，則縱上訴人未依
      約付清其房地買賣價金，被上訴人就本件價金請求權於八十二年間即可行使，
      被上訴人至八十九年六月二十六日始為本件之起訴，依民法第一百二十七條第
      八款之規定，已因二年間不行使而消滅云云；被上訴人則以其係在自己所有土
      地上委請建築師興建房屋，其中五戶由被上訴人子女取得，另三戶分別出賣予
      親朋好友，並非經營建築業之商人，並無民法第一百二十七條第八款短期消滅
      時效之適用等語。
      經查，被上訴人抗辯其係在自己所有土地上委請建築師興建房屋，其中五戶由
      被上訴人子女取得，另三戶分別出賣予親朋好友等情，為上訴人所不否認，此
      觀上訴人提出「大社北極星」向新巿農會抵押借貸一覽表（本院卷第卅三頁）
      ，其上載建築戶數為八戶，其中編號1.5.6.7.所有權人係被上訴人之子、女，
      編號8.為被上訴人名義，僅其中三戶分別出賣予上訴人及訴外人謝榮輝、康旭
      廷等情，堪認被上訴人上開抗辯為屬可採。查上訴人既非為經營建築業之商人
      自無民法第一百二十七條第八款二年短期消滅時效之適用，則上訴人為上開消
      滅時效之抗辯，亦非可採。
（七）上訴人另主張其本人、訴外人康旭廷、謝榮輝三人皆依約由被上訴人指示於新
      市鄉農會以房地抵押貸款而以交付尾款，當時由被上訴人委由代書於八十二年
      八月十四日將三人名下房地，一同向台南縣新化地政事務所送件，故送件字號
      號數為連續，並經證人丙○○○作證在卷。被上訴人固不否認謝榮輝、康旭廷
      部分係由被上訴人委託台南縣新化鎮丁○○○○代辦貸款，惟上訴人部分因上
      訴人自稱可貸得利息較低之貸款，未依約提供辦理貸款及設定抵押權登記事項
      所須資料，故上訴人或其母鄭罔受先後兩次設定最高限額抵押向新巿鄉農會貸
      款，並非由被上訴人代辦等語。
      查八十二年八月十四日以謝榮輝、庚○○、康旭廷三人名義申辦土地登記申請
      書之收件編號分別為一二二三七號、一二二三八號、一二二三九號，有本院向
      新化地政事務所調得上開申請文件影本附卷可稽（見本院卷第一四四－一七三
      頁）。經本院訊問承辯代理丙○○○，結證稱「那些（申請）資料都是我的筆
      跡：：以我丈夫名義送件申請」、「都是由他們本人委託我們辦理的，然後我
      們叫本人拿印鑑來蓋，庚○○部分是由他父親親自拿印鑑來辦理的，他不把印
      鑑交給別人。完成後，我們把資料交給農會蓋章核貸，農會蓋完章後，再送還
      我們送件，我們是等農會三件蓋完章核貸後，才一起送件地政事務所登記」（
      見本院卷第二四五－二四六頁）。次查，依本件買賣合約書第三條第三款約定
      「甲方（指上訴人）同意由乙方（指被上訴人）代為統籌指定之金融機構辦理
      ，甲方不得另行單獨申辦，如甲方欲另行申辦或甲方不辦貸款時，需於乙方通
      知銀行對保日起七天內以現金或即期支票一併繳清貸款金額」，而本件買賣契
      約當時亦有由上訴人簽立代辦貸款委託書（見原審卷第十三－十四頁），被上
      訴人稱上訴人後來沒委由被上訴人辦理貸款，上訴人亦自承沒有委託被上訴人
      辦理貸款（見原審卷第一一六頁）。依上開約定，上訴人如不委託被上訴人代
      辦委託貸款時，則需於被上訴人通知銀行對保日起七天內以現金或即期支票一
      併繳清貸款金額，而本件被上訴人未依約要求上訴人遵行，可見雙方交情非淺
      ，上訴人亦自承兩造原先交情良好，而被上訴人稱因上訴人自稱可貸得利息較
      低之貸款，未依約提供辦理貸款及設定抵押權登記事項所須資料，故上訴人或
      其母鄭罔受先後兩次設定最高限額抵押向新巿鄉農會貸款，並非由被上訴人代
      辦該送件號數連續之事實，應係時間上之巧合等語，再參諸上開證人丙○○○
      證稱「都是由他們本人委託我們辦理的，然後我們叫本人拿印鑑來蓋，庚○○
      部分是由他父親親自拿印鑑來辦理的，他不把印鑑交給別人。完成後，我們把
      資料交給農會蓋章核貸，農會蓋完章後，再送還我們送件，我們是等農會三件
      蓋完章核貸後，才一起送件地政事務所登記」等情，則被上訴人上開抗辯亦可
      採信。且上訴人之系爭房地以其母鄭罔受名義於八十二年八月十二日及八十三
      年一月十七日，向台南縣新市鄉農會抵押借款一百萬元及一百九十萬元，分別
      存入鄭罔受帳戶後再轉入被上訴人在該農會之帳戶之事實，僅能證明鄭罔受與
      被上訴人間確有金錢往來，尚難證明係上訴人用以清償系爭房地買賣之餘款，
      已於前述理由三之（三）敘明詳細，則關於土地登記申請送件號數連續與否，
      亦不能證明上訴人已清償本件欠款之事實。
四、綜上所述，上訴人之上開抗辯均不足採，依首揭所示規定及判例之旨，則被上訴
    人本於給付買賣價金之法律關係，請求上訴人給付二百七十四萬元及自起訴狀繕
    本送達翌日即八十九年七月五日起至清償日止，按週年利率百分之五計算之利息
    ，為有理由，應予准許，則原審判決命上訴人如數給付，於法並無不合。上訴意
    旨指摘原判決不當，求予廢棄改判，為無理由，應駁回其上訴。又本件事證已經
    明確，兩造其餘之主張及舉證，經本院審核後，均不能影響本件判斷之結果，爰
    不逐一論述，附此敘明。
五、據上論結，本件上訴為無理由，依民事訴訟法第四百四十九條第一項、第七十八
    條，判決如主文。
中      華      民      國    九十二    年      三      月      四      日
                                    臺灣高等法院臺南分院民事第三庭
~B1審判長法官  林    輝    雄
~B2      法官  徐    宏    志
~B3      法官  王    明    宏
右為正本係照原本作成。
如對本判決上訴，須於判決送達後二十日內向本院提出上訴狀；未表明上訴理由者，
應於上訴後二十日內向本院提出理由書。
中      華      民      國    九十二    年      三      月      四      日
                                        法院書記官  侯    瑞    富


司法院資訊處製作；財團法人民間司法改革基金會備份。
